【裁判字號】    95,訴,245
【裁判日期】    951113
【裁判案由】    塗銷所有權移轉登記等
【裁判全文】
臺灣屏東地方法院民事判決               95年度訴字第245號
原      告  台灣中小企業銀行股份有限公司
法定代理人  己○○
訴訟代理人  甲○○
            戊○○
            丁○○
被      告  乙○○
            丙○○○
上列當事人間塗銷所有權移轉登記等事件，本院於民國95年10月
30日言詞辯論終結，判決如下：
    主  文
被告乙○○、丙○○○就坐落屏東縣屏東市○○段○○段一五七
八、一五七八之一地號土地所為之贈與及所有權移轉行為應予撤
銷。
被告乙○○應將前項所有權移轉登記予以塗銷。
原告其餘之訴駁回。
訴訟費用由被告連帶負擔百分之九十，餘由原告負擔。
    事實及理由
一、本件被告經合法通知，均未於言詞辯論期日到場，核無民事
    訴訟法第386 條各款所列情形，爰依原告聲請，由其一造辯
    論而為判決。
二、原告起訴主張：
  (一)緣訴外人日天國際貿易有限公司（下稱日天公司）於民國93
    年6 月11日以訴外人蕭富榮、被告丙○○○等為連帶保證人
    ，向原告借款新臺幣（下同）200 萬元，借款期間自93年6
    月17日起至95年6 月17日止，借款利息自93年6 月17日起共
    24個月內，按原告基準利率加百分之2.8 ，合計年利率百分
    之5.93機動調整，現調整為年利率百分之6.33計付，按月攤
    還本息，如經票據交換所宣告拒絕往來、停止營業、清理債
    務時，即喪失期限利益，全部債務視為到期，其逾期在6 個
    月以內者，按上開利率百分之10，逾期超過6 個月者，按上
    開利率百分之20加計違約金。詎日天公司於95年1 月27日經
    票據交換所宣告為拒絕往來戶，債務視為全部到期，而日天
    公司僅繳納本息至95年1 月17日止即未再依約繳款，尚欠本
    金462,995 元，及自95年1 月18日起至清償日止之利息、違
    約金未清償，迭經催討，均置之不理。訴外人蕭富榮、被告
    丙○○○為連帶保證人，自應負連帶保證之責任。
  (二)嗣被告丙○○○於94年12月28日將名下所有坐落屏東市○○
    段○○段1578地號、同段1578之1 地號（下稱系爭2 筆土地
    ）及未辦所有權第1 次登記建物即門牌號碼屏東市○○○路
    64之1 號2 層樓房1 棟（下稱系爭建物）以贈與為原因，移
    轉登記予被告乙○○。而被告丙○○○已無其他財產可供求
    償，是以被告2 人間就系爭不動產所有權之移轉行為，已使
    原告之債權有無法受償之情形，損害原告之債權。為此爰依
    民法第244 條第1 項、同條第4 項之規定，請求撤銷被告2
    人間就系爭土地及建物之贈與及移轉所有權之法律行為，暨
    命被告乙○○塗銷所有權移轉登記等語。並於本院聲明：（
    一）被告就系爭2 筆土地及系爭建物所為之贈與行為及所有
    權移轉物權行為應予塗銷。（二）被告乙○○應將系爭2 筆
    土地及系爭建物所有權移轉登記應予塗銷。
三、被告未於言詞辯論期日到庭，亦未為任何聲明或陳述。
四、原告主張訴外人日天公司於93年6 月11日以訴外人蕭富榮、
    被告丙○○○為連帶保證人，向原告借款200 萬元，借款期
    間自93年6 月17日起至95年6 月17日止，約定借款利息自93
    年6 月17日起共24個月內，按原告基準利率加百分之2.8 ，
    合計年利率百分之5.93機動調整，現年利率為百分之6.33計
    付，按月攤還本息。如經票據交換所宣告拒絕往來，即喪失
    期限利益，全部債務視為到期，其逾期在6 個月以內者，按
    上開利率百分之10，逾期超過6 個月者，按上開利率百分之
    20加計違約金。茲日天公司於95年1 月27日經票據交換所宣
    告為拒絕往來戶，債務視為全部到期，而日天公司僅繳納本
    息至95年1 月17日止即未再依約繳款，尚欠本金462,995 元
    ，及自95年1 月18日起至清償日止之利息、違約金未清償；
    及被告丙○○○於94年12月28日將所有系爭2 筆土地以贈與
    為原因，移轉登記予被告乙○○之事實，業據其提出土地登
    記謄本、土地異動索引表、借據、約定書、還款明細表等件
    為證，而被告經合法通知並未到場爭執，或提出書狀作何聲
    明或陳述，自堪信原告之主張為真實。是本件本院應審究者
    為：被告丙○○○將系爭2 筆土地及建物贈與被告乙○○是
    否有害及原告之債權？經查：
  (一)按債務人所為之無償行為，有害及債權者，債權人得聲請法
    院撤銷之，民法第244 條第1 項定有明文。所謂害及債權謂
    因債務人之行為，致債權不能獲得滿足，亦即因債務人之行
    為而致積極的減少財產或消極的增加債務，而使債權陷於清
    償不能、或困難、或遲延之狀態，且該詐害行為須為債務成
    立後所為者，使得撤銷。
  (二)被告丙○○○於93年6 月11日擔任訴外人日天公司向原告借
    款200 萬元之連帶保證人。而連帶債務之債權人，得對於債
    務人中之一人或數人或其全體，同時或先後請求全部或一部
    之給付，民法第273 條第1 項定有明文。被告丙○○○既為
    前開借款之連帶保證人，則於訴外人日天公司向原告借得前
    開款項時，被告丙○○○對於原告即負連帶清償之責。
  (三)被告丙○○○於94年12月28日將系爭2 筆土地及坐落屏東市
    ○○段988 地號土地贈與被告乙○○，其名下已無財產，有
    本院依職權調閱之稅務電子閘門財產所得調件明細表、屏東
    縣屏東地政事務所95年7 月19日函覆本院之土地登記申請書
    、土地贈與所有權移轉契約書、（見本院卷第34、38、39、
    45、46頁）附卷可稽，被告丙○○○將系爭2 筆土地贈與及
    移轉所有權與被告乙○○，足致原告對於被告蕭揚招治之債
    權陷於求償困難，顯然有害及原告之債權，原告依前開規定
    聲請法院撤銷該贈與行為及所有權移轉行為，即屬有據。
  (四)另原告主張系爭建物同為被告丙○○○所有，惟被告丙○○
    ○亦將系爭建物贈與被告乙○○，亦屬侵害原告之債權，併
    聲請本院將系爭建物之贈與行為及所有權移轉行為撤銷等語
    。茲系爭建物經屏東縣屏東地政事務所以前開函文函覆本院
    為未辦所有權第1 次登記之建物，該建物起造人為丙○○○
    ，為被告丙○○○所有，亦有屏東縣政府建設局使用執照（
    見本院卷第13頁）附卷可按。惟被告於93年2 月10日將系爭
    建物以買賣為原因，出售訴外人蕭橙蓉並將事實上處分權讓
    與蕭橙蓉，有屏東縣政府稅捐稽徵處房屋稅課稅明細表（見
    本院第67頁）在卷可按，則該買賣行為既成立於被告對於原
    告所負債務之前，即無從詐害原告之債權，原告主張系爭建
    物經被告丙○○○贈與並移轉所有權與被告乙○○請求本院
    撤銷，尚屬無據。
五、按債權人依第1 項或第2 項之規定聲請法院撤銷時，得並聲
    請命受益人或轉得人回復原狀，民法第244 條第4 項定有明
    文。茲系爭2 筆土地雖於原告提起本件訴訟前經訴外人花蓮
    區中小企業銀行股份有限公司（下稱花蓮企業銀行）於95年
    3 月2 日向本院民事執行處聲請假處分查封在案，惟花蓮企
    業銀行聲請假處分所欲保全之請求與本件訴訟原告請求均屬
    相同，業據本院調閱95年度執全字第328 號假處分卷宗查核
    屬實，則該假處分所欲保全請求執行結果與本件訴訟所欲達
    成之結果相同，故原告於聲請本院撤銷系爭2 筆土地之贈與
    及所有權移轉行為後，並請求被告乙○○將所有權移轉登記
    塗銷，即有理由。
六、綜上所陳，被告丙○○○就系爭2 筆土地所為贈與及所有權
    移轉行為既害及原告之債權，則原告請求本院撤銷前開行為
    ，並請求塗銷所有權移轉登記如主文第1 、2 項所示，即有
    理由，應予准許，逾此範圍請求，尚屬無據，應予駁回。
據上論結，本件原告之訴為一部有理由，一部無理由，依民事訴
訟法第79條、第85條第2 項，判決如主文。
中    華    民    國    95    年    11    月    13    日
                  民事第一庭    審判長法  官  徐美麗
                                      法  官  葉力旗
                                      法  官  邱玉汝
正本係照原本作成。
如不服本判決，應於收受送達後20日內向本院提出上訴書狀，其
未表明上訴理由者，應於提出上訴後20日內向本院補提理由書狀
（須附繕本）。
中    華    民    國    95    年    11    月    15    日
                                      書記官  魏慧夷


司法院資訊處製作；財團法人民間司法改革基金會備份。
